臺灣板橋地方法院刑事判決　　　　　　　　　　　　　九十年度易字第三八一二號
　　公　訴　人　臺灣板橋地方法院檢察署檢察官
　　被　　　告　戊○○
　　選任辯護人　吳文正律師
　　　　　　　　杜英達律師
右列被告因詐欺案件，經檢察官提起公訴（九十年度偵緝字第一二八六號），本院判
決如左：
    主  文
戊○○無罪。
    理  由
一、公訴意旨略以︰被告戊○○自民國八十五年四月五日起，召集會員三十六名（連
    同會首）組成民間互助會，約定每會新台幣（下同）二萬元，每月五日夜間七時
    三十分在其位於臺北縣新莊市○○街十一巷二十九弄七之一號住處開標，底標二
    千元，會期至八十七年八月五日止，詎被告明知其於互助會進行期間，資力陷於
    不佳，而參加上開互助會共六會（標號二十二至二十七）之其妹丁○○（另由臺
    灣板橋地方法院檢察署檢察官簽分偵辦）亦有相同情況，互助會已無繼續進行之
    可能，其等二人竟均無意清償互助會款，而共同基於意圖為丁○○不法所有之概
    括犯意聯絡，自八十六年間某月五日起，連續多次均由丁○○以不等之價額標得
    互助會款項，致使不知情之活會會員陷於錯誤，如數交付會款，惟丁○○則拒付
    任何會款，嗣於八十六年八月五日被告宣告倒會，會員甲○○、庚○○、乙○○
    等無法獲得合理賠償，方知受騙，因認被告涉犯刑法第三百三十九條第一項之詐
    欺取財罪嫌。
二、按犯罪事實應依證據認定之，無證據不得推定其犯罪事實，又不能證明被告犯罪
    者，應諭知無罪之判決，刑事訴訟法第一百五十四條、第三百零一條第一項分別
    定有明文。又刑法第三百三十九條第一項詐欺取財罪之成立，以意圖為自己或第
    三人不法所有，以詐術使人將本人或第三人之物交付為構成要件。而民間互助會
    之會首對於會員係居於保證之地位，如會員拒絕繳納會款或有繳不足額之情事，
    會首須負給付之責任；嗣後即使會首推卸責任，亦祇屬民事上之違約問題（參照
    最高法院二十八年上字第一四七九號判例意旨）。
三、查公訴人認被告戊○○涉犯詐欺罪嫌，係以告訴人庚○○、乙○○、甲○○之指
    訴及被告自承明知其妹丁○○分文會款未繳，仍陸續讓丁○○得標六次，其顯已
    了解丁○○資力欠佳之事實，又丁○○自第一次得標起，即未付會款，互助會顯
    已有進行上困難之情形，而被告竟不思與其他會員共商解決之道或即時停標減少
    損失，竟任由丁○○得標六會之多，致使其他活會會員陷於錯誤而繳納會款，顯
    有為丁○○不法所有之意圖甚明為其論罪依據。訊據被告則堅詞否認有詐欺取財
    之犯行，其與其選任辯護人辯稱：本件互助會係其應前所召集互助會會員之請而
    續行召集，並非其專為遂行不法目的而特意召集，且其妹丁○○其前即曾參加其
    所召集之歷次互助會，並均以伊及親友之名義加入多會，其之前所召集之互助會
    運作均屬正常，本件互助會於宣布停會之前，運作亦屬正常，其同意丁○○於歷
    次互助會中，以伊自己名義及親友名義加入數會，並無任何不法意圖，至其於偵
    查中於檢察官訊問有關丁○○何時未繳會款時，雖答以從第一次得標即未繳等語
    ，然此係因其不諳國語，而以台語答稱丁○○自得標後就未繳會款，惟檢察官則
    誤解其答覆之內容，又其未依約定，而任令丁○○連續標取互助會，固有可議，
    然該互助會開標時，既均公開為之，到場競標者當時亦無異議，事後又無反對之
    表示，是此應係民事違約責任之問題，與刑事詐欺罪責尚屬有間，其絕無詐騙互
    助會會員之犯意等語。
四、經查：
（一）被告召集本件互助會係續會性質，而其妹丁○○其前即曾參加其所召集之歷次
      互助會，並均以伊及親友之名義加入多會，其之前所召集之互助會運作均屬正
      常，本件互助會於宣布停會之前，運作亦屬正常等節，業據證人即歷次參加被
      告所召集之互助會員丙○○、己○○、陳塗龍於本院調查時到庭證稱上情明確
      （見本院九十一年一月八日訊問筆錄），而告訴人庚○○、乙○○、甲○○於
      偵查及本院調查時亦均到庭陳稱彼等不知被告是否有冒標之情，係因被告於倒
      會後，未依約按期償還款項予彼等三人，彼等始提起本件告訴等語（見本院九
      十一年二月二十六日審判筆錄），則參以本件互助會係自八十五年四月五日起
      至八十七年八月五日止，而停會之日期則為八十六年八月五日，此據被告及告
      訴人庚○○、乙○○、甲○○等人於本院審理時分別陳明在卷，是被告於該會
      已進行超過一半以上之時間始停會，且該會亦係屬續會之性質，即難認被告於
      召集本件互助會之初，有何不法所有之意圖。
（二）再公訴人認被告與其妹丁○○有共同詐欺之行為，係以被告於偵查中自承丁○○自第一次得標時起，即未繳交會款，其竟任由丁○○得標六會之多，致使其
      他活會會員陷於錯誤而繳納會款，顯有為丁○○不法所有之意圖為其論罪依據
      ，而查，被告於偵查中雖曾稱丁○○係自第一次得標時起，即未繳交會款等語
      （見偵查卷第七五頁），於本院審理時則稱此係因其不諳國語，而以台語答稱
      丁○○自得標後就未繳會款，惟檢察官誤解其答覆之內容等語（見被告辯護人
      於九十一年二月二十六日庭提之辯護意旨狀），前後所述固有不一，然按認定
      犯罪事實應依證據，為刑事訴訟法所明定，故被告否認犯罪事實所持之辯解，
      縱屬不能成立，仍非有積極之證據足以證明其犯罪行為，不能遽為有罪之認定
      ，最高法院著有三十年度上字第一八三一號判例意旨可資參照。則查，證人丁○○於偵查中係到庭證稱伊與前夫離婚之前，始未繳交會款等語（見偵查卷第
      七四頁），於本院調查時則證稱伊係繳交會款至八十六年三月二十日等語（見
      本院九十一年一月八日訊問筆錄），而觀諸被告辯護人於九十一年二月二十六
      日庭提之辯護意旨狀其後檢附之丁○○離婚協議書影本，丁○○之離婚日期為
      八十六年四月二十三日，且丁○○最後一次得標之日期為八十六年三月二十日
      乙節，有偵查卷附之會單上載各會員得標日期可參（見偵查卷第五○頁），是
      證人丁○○於本院調查時所述伊係繳交會款至八十六年三月二十日等語，核與
      伊於偵查中所述係自離婚之前始未繳交會款等語相符，綜上，被告辯稱丁○○
      實係繳交會款至最後一次得標之日即八十六年三月二十日等語，已非不可全然
      採信。況查，告訴人庚○○、乙○○、甲○○於八十六年八月五日停會後，直
      至八十九年十一月三十日始提起本件告訴，此有申告單一件附於偵查卷可參，
      告訴人等於本院審理時並稱係被告於倒會後，未依約按期償還款項予彼等三人
      ，彼等始提起本件告訴等語（見本院九十一年二月二十六日審判筆錄），是被
      告縱有未依約履行債務之情形，然此純屬民事糾葛，其所為尚與詐欺之構成要
      件有間，即難遽以詐欺罪責相繩。
五、從而，為訴訟上證明之資料，須通常一般之人均不致於有所懷疑，而得確信其為
    真實之程度者，始得據為有罪之認定，倘其證明尚未達於此一程度，而有合理性
    懷疑存在時，即不得遽認被告犯罪；又刑事訴訟之被告依法並無自證無罪之義務
    ，若控罪所憑之積極證據，在生活經驗上尚不足以排除其他有利被告之合理推斷
    ，致不足以證明犯罪事實時，仍不能因被告否認犯罪之辯解不成立，資為無視積
    極證據不足之理由，通觀最高法院七十六年度台上字第四九八六號、三十年上字
    第四八二號、三十年上字第一八三一號等判例所持一貫見解，不難明瞭。本院綜
    合卷證資料，對於公訴意旨所指被告詐欺之犯行，客觀上既尚未達於通常一般人
    均不致有所懷疑，而得確信其犯罪事實之程度，依「罪證有疑，利於被告」之法
    則，即應作有利於被告之認定。此外，復查無其他積極證據足證被告有何詐欺之
    犯行，既不能證明其犯罪，自應為無罪之諭知。
據上論斷，應依刑事訴訟法第三百零一條第一項，判決如主文。
本案經檢察官蔡顯鑫到庭執行職務。
中       華     民     國      九十一    年       三    月      十二    日
                                    臺灣板橋地方法院刑事第一庭
                                        法  官  邱 靜 琪
右正本證明與原本無異。
如不服本判決，應於判決送達後十日內向本院提出上訴狀 (應附繕本) ，上訴於臺灣
高等法院。
                                        書記官  黃 頌 棻
中       華     民     國      九十一    年       三    月    十四    日
